【裁判字號】    97,消債抗,15
【裁判日期】    980819
【裁判案由】    抗告事件
【裁判全文】
臺灣基隆地方法院民事裁定            97年度消債抗字第15號
抗  告  人  甲○○
                    分證統一.
上列抗告人因聲請消費者債務清理（更生）事件，對於中華民國
97年７月17日本院97年度消債更字第17號第一審裁定提起抗告，
本院第二審合議庭裁定如下：
    主  文
原裁定除聲請費用部分外廢棄。
抗告人即債務人甲○○自中華民國九十八年八月十九日十二時起
開始更生程序。
命司法事務官進行本件更生程序。
    理  由
一、本件抗告人於原審聲請意旨略以：渠有不能清償債務之情事
    ，前已提出債權人清冊，以書面向最大債權金融機構日盛商
    業銀行請求共同協商債務清償方案，惟因協議條件苛刻，渠
    依協議條件每月應清償之金額（新臺幣20,504元）已逾渠每
    月收入（新臺幣37,000元）之半數，扣除渠每月應清償之金
    額後，無法維持渠及家人最低基本生活，渠因人窮財盡，無
    力還款而毀諾（履行顯有重大困難），因不可歸責於渠之事
    由而違反協議，又渠無擔保或無優先權之債務總額未逾新臺
    幣（下同）1200萬元，復未經法院裁定開始清算程序或宣告
    破產，爰向原審法院聲請更生等語。並提出抗告人之全戶戶
    籍謄本、財產及收入狀況說明書（含自國稅局取得之財產資
    料等文件）、債權人清冊、協議書影本、聯合徵信資料、各
    類支出單據影本（含抗告人之母郭阿美之殘障手冊影本及抗
    告人之診斷證明書影本）等件為證。
二、原審駁回抗告人之聲請，係以：(一)抗告人原先所提出之前
    兩年內必要支出，關於家計支出部分為10,000元，經原審命
    補正後，重新提出之家計支出竟增加為15,800元（含食、衣
    、住、行、通訊費、家計預備金等），與原陳報之數額差距
    甚大，似有虛報之嫌；且(１)關於衣、通訊費及家計預備金
    等必要支出項目：經原審命提出證明文件，然抗告人迄未提
    出，是該項目之支出數額難以採認。(２)關於行的項目：抗
    告人自陳該支出為每月往返公司與住所之油資，然觀抗告人
    所提出之全國財產稅總歸戶財產查詢清單，抗告人名下並無
    任何汽機車，而抗告人又無提出任何車輛行車執照或登記文
    件，且對該項支出抗告人亦未提出證明文件，是該項目支出
    亦難採認。(３)關於住的部分：抗告人每月須繳交房屋租金
    5,000.元，雖已提出租賃契約書及繳費證明影本為證，惟綜
    觀契約之內容，出租人張志信為抗告人之兄，該戶之戶長卻
    為抗告人之母，則該房屋之所有權是否確為張志信所有，不
    無可疑；縱該屋確為張志信所有，於抗告人身負債務之情形
    下，抗告人之兄竟不顧手足之情，不僅未予協助，反而向抗
    告人收取租金，實有違常理；且連帶保證人張文魁乃抗告人
    之弟，亦居住於該屋內，租約自95年８月１日起，即抗告人
    與債權銀行達成協議後隔月簽定租約，以及抗告人於原先提
    出之必要支出部分並無房租之支出，係嗣後始行提出等情，
    均令人懷疑抗告人是否為圖減免債務而作出虛偽之證明；若
    經查明屬實，則抗告人恐有涉及刑事責任之虞。退步言之，
    縱抗告人確有上述租屋之情事，則於抗告人之收入扣除協商
    應還款額及維持生活之必要費用後、已不足以支付租金之情
    形下，衡情亦難認抗告人之兄會要求抗告人搬出該戶或拒絕
    抗告人繼續居住於該戶。(４)抗告人雖提出保險契約影本，
    惟該保險係屬終身壽險，係全民健康保險以外之保險契約，
    於抗告人負債而無法清償之情形下，該保險費之支出既非為
    維持抗告人生存之必要費用，難認係屬抗告人必要之支出，
    況依抗告人所提上開保險單觀之，抗告人於協商成立後，明
    知每月應償還金額為若干，卻仍持續增加保險費支出，自應
    認係可歸責於聲請人自己之事由。(二)就扶養費支出部分：
    抗告人自陳每月支付渠母扶養費10,000元（渠母及外勞伙食
    費、外勞薪資、仲介抽成、外勞之勞健保等費用共30,000元
    ，３兄弟平均分攤）；惟依抗告人所提出之戶籍謄本，抗告
    人至少有６名兄弟姊妹，則抗告人應僅需負擔６分之１之費
    用即5,000.元。另就渠母醫療費支出部分：抗告人陳報每月
    須支付3,000.元之醫療費，惟並未提出相關費用之收據為證
    ，本即難以採信；縱確有支出，抗告人亦僅需分擔500.元。
    (三)再者，抗告人既已身負債務，則生活費用自應以維持最
    低生活為標準，而依行政院公佈之97年臺灣省最低生活費為
    9,829.元，抗告人每月薪資為37,000元，扣除每月協商應還
    款額20,504元、扶養費5,000.元及渠母之醫療費500.元後，
    尚餘10,996元，已高於上述最低生活費之標準。又抗告人稱
    今（97）年２月間因工作意外，導致手部骨折而無法外出工
    作，雖提出診斷證明為證，惟並未提出97年３月及４月份之
    存摺影本，且未提出任何證據證明收入因此而有減少，亦無
    從判斷抗告人是否因此而導致收入減少之情形，則抗告人所
    稱不可歸責於己致履行顯有重大困難之事由，顯難採信。綜
    上，本件既無不可歸責於抗告人致履行顯有重大困難之事由
    ，則抗告人聲請更生，顯然違背消費者債務清理條例第0151
    條第６項之規定，自應駁回抗告人更生之聲請等語，為其理
    由。
三、抗告意旨略以：(一)戶長與房屋所有權人是否同一，並非必
    然，且親兄弟間不一定就無債權債務關係存在；原審對此節
    存疑，卻未命渠說明，豈非有怠職權？(二)渠僅有自85年起
    投保之儲蓄險，其後未再加保，此自保單即可看出，至於保
    險費增加，係該儲蓄險原本之設計，保險費會隨被保險人之
    年歲增長而增加，亦為保險學原理，豈可歸責於渠？(三)渠
    因骨折受傷無法外出工作，已向原審提出診斷證明，依一般
    社會經驗，骨折復原速度至少須１個月以上，況渠係擔任技
    術員，骨折受傷自然無法上工。(四)渠母於96年５月罹患重
    症，必須向友人借貸以支付看護費，後雖聘請外籍看護，惟
    渠開始償還先前所積欠之民間債務，經濟壓力仍未減輕，故
    於96年12月向債權銀行申請喘息。無奈渠於97年２月因工安
    意外，手部骨折，無法外出工作，致頓失收入，在無其他收
    入及親友協助下，方於97年３月間毀諾，此實係不可歸責於
    渠之事由。(五)渠兄張志忠、張志信、張文魁均非經濟狀況
    良好者，故渠兄均無法負擔渠母之實質扶養，渠雖僅陳報扶
    養費用及醫療費支出合計13,000元，但實際支出均大於此數
    額。(六)渠曾與債權銀行再行協商，惟債權銀行所開出之條
    件為126.期，利率為年息７％，每月應付金額約為14,318元
    ，顯非渠所能負擔，是故協商不成立，亦係不可歸責於渠。
    (七)渠之未婚妻即將生產，屆時新生兒之誕生對渠之家庭亦
    係一大經濟重擔，每月增加之費用，已非渠所能負擔，債務
    處理迫在燃眉。綜上，請從寬認列，針對上述重新形成心證
    ，爰提起抗告，請廢棄原裁定，裁定准許渠開始更生程序等
    語。並補提「財政部臺灣北區國稅局95年度綜合所得稅各類
    所得資料清單」、「孕婦健康手冊」、臺灣臺北地方法院民
    事執行處97年12月22日北院隆97執子字第119533號函（以上
    均為影本）及電腦列印之「貸款分析」各１件為證。
四、按「債務人與金融機構協商成立者，不得聲請更生或清算，
    但因不可歸責於己之事由，致履行顯有重大困難者，不在此
    限。」、「本條例施行前，債務人依金融主管機關協調成立
    之中華民國銀行公會會員辦理消費金融案件無擔保債務協商
    機制與金融機構成立之協商，準用前項之規定。」消費者債
    務清理條例（以下簡稱本條例）第0151條第５項、第６項分
    別定有明文。本條例之立法意旨，在於避免已陷入經濟上困
    境之消費者，於惡性循環之債務窘境中自生自滅，而衍生嚴
    重之社會問題，難以維持安定之社會經濟秩序，故為兼顧債
    權人及債務人雙方之利益，對陷於經濟上困境之消費者，乃
    允其於消費者債務清理條例施行後，得選擇以重建型之更生
    程序或清算型之清算程序清理其債務，藉以妥適調整債務人
    與債權人及其他利害關係人間之權利義務關係，保障債權人
    獲得公平受償，並謀求消費者經濟生活之重建復甦機會。惟
    對於已與金融機構協商成立，或於本條例施行前，已依金融
    主管機關協調成立之中華民國銀行公會會員辦理消費金融案
    件無擔保債務協商機制（以下簡稱銀行公會債務協商機制）
    與金融機構成立協商之債務人，若非因不可歸責於己之事由
    ，致履行顯有重大困難，僅係為圖謀減免債務，而不為債務
    之履行，自有違債權契約為誠信契約之本旨，故依本條例第
    0151條第６項準用同條第５項前段之規定，不得聲請更生或
    清算，始能避免債務人任意毀棄已成立之協議，濫用更生或
    清算之債務清理程序，肇致道德危險。而所謂「不可歸責於
    己之事由」，難以一概而論，應斟酌債務人毀諾時之情事判
    斷之；如客觀上債務人之支出增多，或收入、收益減少，非
    其成立協商時所能預期，又如協商成立時所定之條件過苛，
    逾越債務人之負擔能力而致客觀上履行不能，或雖未超過債
    務人之所得，然留予債務人使用之資金過少，使債務人無法
    維持其基本生活者，均屬之。次按「法院開始更生程序之裁
    定，應載明其年、月、日、時，並即時發生效力。」、「法
    院裁定開始更生或清算程序後，得命司法事務官進行更生或
    清算程序，必要時得選任律師、會計師或其他適當之自然人
    或法人一人為監督人或管理人。」本條例第45條第１項、第
    16條第１項亦分別定有明文。
五、經查：(一)本件抗告人並非從事營業活動之人，名下並無任
    何動產或不動產，且每月工作收入約37,000元；而其所積欠
    債務總額為1,275,065.元，未逾1200萬元，有抗告人提出之
    財產及收入狀況說明書、全國財產稅總歸戶財產查詢資料清
    單及債權人清冊暨債權總金額表在卷可稽，堪認抗告人確有
    不能清償債務之情事。(二)而抗告人於本條例施行前，曾依
    銀行公會債務協商機制與最大債權金融機構國泰世華銀行成
    立協商，約定自95年７月起，分100.期，利率年息９％，每
    月償還20,504元依各債權銀行之債權金額比例清償各項債務
    ，至全部清償為止。而抗告人依約履行至96年12月時，向債
    權銀行申請暫緩繳款２期後，自97年３月起即毀諾而未再行
    依約清償，此有抗告人於原審所提出之協議書暨無擔保債務
    還款計劃及存摺轉帳資料等在卷可參（見原審法院卷第35頁
    、第36頁及第39頁至第45頁）。(三)又抗告人於原審固曾陳
    稱：渠每月必要支出費用為22,902元，惟抗告人既已負債高
    達1,275,065.元，則其日常生活支出自應有所限制，而不得
    要求與一般未負債務之人相同；況本條例之立法意旨，乃在
    協助陷於經濟上困境之債務人，得藉由更生或清算程序，走
    出經濟困境，避免走向絕路，實現憲法所保障之生命權等基
    本人權，並非在幫助債務人保持其原有之生活水平。因此在
    考量所謂之「生活必要性支出」，自以維持一般人最低生活
    水平所需為準。本院參酌行政院所公告97年度臺灣省低收入
    戶最低生活費用每人每月為9,829.元，係按照政府最近一年
    平均每人消費支出（包括食品費、衣著鞋襪費、房租水電費
    、家居管理費、醫療保健費、交通通訊費、娛樂教育費及雜
    項支出）60％訂定，認為抗告人每月必要生活費用（包括食
    、衣、住、行、強制性保險等）依此標準以每月9, 829元計
    算，始屬合理，超出部分即不得謂係必要。(四)又按直系血
    親相互間互負扶養之義務；負扶養義務者有數人，而其親等
    同一時，應各依其經濟能力，分擔義務；因負擔扶養義務而
    不能維持自己生活者，免除其義務，但受扶養權利者為直系
    血親尊親屬或配偶時，減輕其義務，民法第1114條第１款、
    第1115條第３項、第1118條分別定有明文。依抗告人於原審
    所提出之戶籍謄本所載，受扶養人郭阿美有６名子女，是其
    扶養義務依法應由抗告人與其他兄弟姊妹共同負擔，而不應
    僅由抗告人及另２名兄長負擔。抗告人雖陳稱渠兄長之經濟
    狀況並非良好，惟觀諸抗告人之經濟狀況，未必較其他扶養
    義務人為佳，是以本院認抗告人仍應與其他扶養義務人平均
    負擔，故抗告人每月之扶養費用（含母親及外勞伙食費、外
    勞薪資、仲介抽成、外勞之勞健保費用及渠母之醫療費用）
    應為5,500.元。(五)查抗告人每月薪資約37,000元，扣除必
    要支出9,829.元及扶養費5,500.元，所餘21,671元雖仍高於
    抗告人依協商條件每月應清償之金額20,504元；惟抗告人於
    97年２月９日因工作意外，導致右手大拇指開放性骨折，此
    有抗告人於原審提出之「診斷證明書」影本可證（見原卷第
    49頁），參以抗告人為技術員，必須動用手部從事工作，而
    依一般社會經驗，骨折之復原確需較長之時間等情，故抗告
    人主張渠因受傷而無法工作導致收入頓時減少，致無法依原
    協商條件繼續履行，實屬不可歸責於渠之事由等情，自堪採
    信。
六、綜上所述，本件抗告人僅係一般消費者，並未從事營業，且
    其有不能清償債務之情事，而所負無擔保及無優先權債務亦
    未逾1200萬元，前雖與各債權銀行達成協議，但有不可歸責
    於己致履行協議顯有重大困難之事由，復未經法院裁定開始
    清算程序或宣告破產，亦查無抗告人有消費者債務清理條例
    第６條第３項、第８條或第46條各款所定應駁回其更生聲請
    之事由存在，故本件抗告人聲請更生，為有依據，應予准許
    。原裁定駁回抗告人更生之聲請，尚有未洽，抗告意旨求予
    廢棄改判，准渠開始更生程序，為有理由，爰依法廢棄原裁
    定，並依本條例第45條第１項、第16條第１項之規定，由本
    院予以改判如主文第２、３項所示。
七、據上論結，本件抗告為有理由，依消費者債務清理條例第11
    條第２項、第45條第１項、第15條、第16條第１項，民事訴
    訟法第0495條之１第１項、第0450條第１項，裁定如主文。
中    華    民    國    98    年    8     月    19    日
                  民事庭審判長法  官  李媛媛
                              法  官  姚貴美
                              法  官  林金發
以上正本係照原本作成。
對本裁定不得再為抗告。
本裁定已於98年８月19日12時公告。
中    華    民    國    98    年    8     月    19    日
                          法院書記官  莊國南


司法院資訊處製作；財團法人民間司法改革基金會備份。
